【裁判字號】    97,簡上,292
【裁判日期】    970905
【裁判案由】    妨害名譽
【裁判全文】
臺灣臺南地方法院刑事判決             97年度簡上字第292號
上  訴  人  丁○○
即  被  告
選任辯護人  張文嘉律師
上列上訴人因妨害名譽案件，不服本院中華民國97年4月29日97
年度簡字第1212號第一審判決（聲請簡易判決處刑案號：97年度
偵字第5145號）提起上訴，本院管轄之第二審合議庭判決如下：
    主  文
上訴駁回
    事  實
一、丁○○為位於臺南市○○街117號友愛市場自治會之成員，
    其質疑友愛市場自治會之會計丙○○○每月製作之收支明細
    表，僅記載收入、支出金額，並未詳列各項收入、支出之細
    目，竟未經任何查證，即意圖散布於眾，基於誹謗之故意，
    自民國96年9月1日起至同年10月15日止，在其臺南市友愛市
    場攤位處，接續指摘丙○○○向市場攤位戶收取管理費新臺
    幣（下同）50元卻報帳30元、丙○○○在友愛市場攤位的冰
    箱盜用公電等不實事項，足以毀損丙○○○之名譽。
二、案經丙○○○訴由臺南地方法院檢察署檢察官偵查後聲請簡
    易判決處刑。
    理  由
一、訊據被告固坦承其於前揭時地，對外指摘：「丙○○○擔任
    友愛市場自治委員會會記期間，向每攤位收取清潔管理費50
    元，報帳30元」等語，惟矢口否認犯行，辯稱：「市場的清
    潔費是每天每攤位收10元，但丙○○○帳目都沒有明細表，
    當時我向前會長李燊林質疑丙○○○帳目不清，說丙○○○
    收50元卻報30元也不會有人知道，並沒有跟其他人講，另外
    我沒有講過丙○○○的冰箱在市場中盜用公電」云云。惟查
    ：
（一）被告於前揭時地指摘上開足以毀損告訴人丙○○○名譽之
      事實，業據證人即告訴人於偵查及審判中具結證稱：「我
      去開刀時，被告在市場說我收50報30，還說我做帳人家都
      看不懂，還說我的冰箱插公電。有人打電話跟我說，來探
      病的人也會跟我講，被告兩、三天就在友愛市場大眾場所
      公開嚷嚷罵我持續約1個半月」等語（見他字卷第8頁、本
      院卷第45至46頁）；證人即友愛市場攤商己○○於偵查及
      審判中具結證稱：「我的攤位就在丁○○攤位的後面，96
      年9月1日到96年10月15日期間，丁○○在就在她擺攤的位
      置及市場入口處說丙○○○擔任自治會會計，向每攤位收
      取50元管理費卻報帳30元，也有說丙○○○的冰箱都是吃
      公電。被告有跟很多人講，音量很大聲。在我的攤位就可
      以聽到她說那些話」等語（見他字卷第25頁、本院卷第47
      至50頁）；證人即友愛市場攤商乙○○於偵查及審判中具
      結證稱：「我在友愛市○○○段擺攤，96年9月1日到96年
      10月15日期間，我有聽到被告說丙○○○擔任會計期間，
      向攤位收50、報帳30及丙○○○冰箱插公電，每隔2、3天
      ，她就在她的攤位講，因為她嚷嚷的很大聲，大家都有聽
      到，當時至少有4、5個人在她的攤位，都是她隔壁攤位的
      人‧‧‧市場清潔費每天收10元，都有開收據，而且每個
      攤位都有1個電錶，各自依電錶付費‧‧‧被告之前說如
      果我來作證，她不會讓我吃太好」等語（見他字卷第26頁
      ，本院卷第51至55頁）；證人即友愛市場攤商戊○○於偵
      查及審判中具結證稱：「96年9月1日到96年10月15日間，
      我在友愛市場內聽到被告說丙○○○擔任會計期間，向攤
      位收50、報帳30及丙○○○的冰箱插公電，丁○○約2、3
      天就說一次，吵到大家都無法做生意，被告只要跟隔壁攤
      位的人即丙○○○的弟弟杜文進吵架時就會說這些話，有
      時他們吵的很大聲，我過去看的時候也會聽到。我們每日
      每個攤位收10元清潔費用，而且有開收據」等語（見他字
      卷第25頁、本院卷第55至58頁）；證人即友愛市場攤商甲○○於偵查及審判中具結證述：「96年9月1日到96年10月
      15日間，我有聽到被告於友愛市場內說丙○○○擔任會計
      期間向攤位收50、報帳30及丙○○○的冰箱插公電。被告
      很常講，因為我跟她的攤位很近，中間只有隔一條走道，
      所以她講的話我都聽的非常清楚‧‧‧友愛市場沒有收過
      50元的清潔費，丙○○○的冰箱沒有插公電，我們每個攤
      位都有自己的電錶」等語（見他字卷第25頁、本院第59至
      62頁）；此經互核證人即告訴人丙○○○與證人己○○、
      乙○○、甲○○、戊○○等人之證詞，均互核相符，衡以
      ，證人己○○、乙○○、甲○○、戊○○等人與被告均無
      宿怨，實無甘冒偽證風險，而設詞構陷被告之必要，是渠
      等互核一致之證詞，當值採信，佐以友愛市場之清潔費收
      取標準，為每天每個攤位10元，電費則依攤位電表各自付
      費，此亦為被告所肯認，則被告於前揭時地，在友愛市場
      之公眾場合，公然指摘前開與事實不符「收50元、報30元
      」、「冰箱插公電」等話語，已足使他人認告訴人有侵占
      友愛市場之款項、盜用友愛市場之電力，而受到社會一般
      人負面的評價判斷，此顯已危害告訴人名譽之情，應堪認
      定。
二）雖證人即友愛市場自治會之前會長李燊林於偵查中具結證
      稱：「96年8月底我在丁○○攤位說會計（即告訴人）對
      於一筆50萬的利息都沒有辦法解釋給我聽，丁○○就罵我
      說當會長沒責任，說會計有2個攤位2個冰箱，如果只有寫
      總數，沒有收費明細，會計向其他攤位收的帳目可能會不
      清楚，至於丁○○說丙○○○向別人收50元卻記30元的帳
      ，我也不知道，可能是被丙○○○的弟媳聽到，再轉述給
      她聽，我沒有聽到丁○○罵丙○○○的事」云云（見他字
      第卷第9頁）。然查，被告確於前揭時地，指摘前開與事
      實不符「收50元、報30元」、「冰箱插公電」等話語，業
      經前揭證人一致證述屬實，縱認證人未曾聽聞被告指摘前
      開不實話語，亦非當然可認被告無公開指摘前開不實言論
      ；況證人李燊林於偵查中另證稱：「在這件事發生後，丙○○○的弟弟曾經拿刀要殺我，我有告他弟弟」等語在卷
      （見他字卷第9頁），顯見證人李燊林與告訴人之胞弟間
      已有訴訟糾紛存在，則證人李燊林前揭與上開證人等迥異
      之證詞，是否出於迴護被告之詞，亦非無疑，是證人李燊
      林此部分之證詞，尚難採為有利於被告之憑據。
（三）按行為人所指摘或指摘之事是否「足以毀損他人名譽」，
      應就被指述人之個人條件以及指摘或指摘內容，以一般人
      之社會通念為客觀之判斷。如行為人所指摘或指摘之具體
      事實，足以使被指述人受到社會一般人負面的評價判斷，
      則可認為足以損害被指述人之名譽。名譽究有無毀損，非
      單依被害人主觀上之感情決之，實應依社會客觀之評價，
      如因之可受貶損，則對其人之真價值未生影響，或並未傷
      及被害人主觀之感情，仍應視為名譽之侵害；反之，縱然
      已傷及被害人主觀之情感，然實際上行為人之行為對其社
      會之客觀評價並無影響，仍不為名譽之侵害。行為人所指
      摘或指摘之事是否「足以毀損他人名譽」，應就被指述人
      之個人條件以及指摘或指摘內容，以一般人之社會通念為
      客觀之判斷。如行為人所指摘或指摘之具體事實，足以使
      被指述人受到社會一般人負面的評價判斷，則可認為足以
      損害被指述人之名譽。名譽究有無毀損，非單依被害人主
      觀上之感情決之，實應依社會客觀之評價，如因之可受貶
      損，則對其人之真價值未生影響，或並未傷及被害人主觀
      之感情，仍應視為名譽之侵害；反之，縱然已傷及被害人
      主觀之情感，然實際上行為人之行為對其社會之客觀評價
      並無影響，仍不為名譽之侵害。查告訴人於被告為上開言
      論之時，乃係友愛市場自治會聘僱之會計，負責該自治會
      之收、付款及按月製作收支明細表等事務，則被告所指摘
      前述不實言論，涉及告訴人是否有帳目不清、侵占公款、
      及盜用友愛市場電力等情，自與告訴人之職務信用及個人
      名譽息息相關，被告所為言論，在客觀上已足使告訴人之
      人格受負面評價，難謂對於告訴人之名譽無何貶損。
（四）至於被告辯稱其所稱告訴人「收50元、報帳30元」之話語
      ，僅係質疑告訴人製作明細表之真實性所為之比喻用詞云
      云。惟按憲法第11條保障人民言論自由，國家應給予最大
      限度之維護，俾其實現自我、溝通意見、追求真理及監督
      各種政治或社會活動之功能得以發揮。惟為兼顧對個人名
      譽、隱私及公共利益之保護，法律尚非不得對言論自由依
      其傳播方式為合理之限制；行為人就其發表之言論所憑之
      證據資料，至少應有相當理由確信其為真實，且應提出證
      據資料說明依何理由確信所發表言論內容為真實，而非空
      言其發表之言論有所依據，或空言僅為比喻之詞，否則仍
      有可能構成誹謗罪；因此人民行使言論自由之同時，仍須
      負查證義務，查證程度雖尚不至於到證明其言論內容確為
      真實，但須查證至有相當理由得確信，始得免於刑法誹謗
      罪相繩；再者該查證義務並不因人民以隱喻、比喻等方式
      行使言論自由而免除，蓋若此即得免除時，將使人民率皆
      以比喻為辯、脫免查證義務，行侵犯他人名譽為實之舉，
      致使言論市場有功能崩塌之危。準此，被告縱有質疑告訴
      人製作該自治會收之明細表之真實性，然被告對此並未進
      行任何查證之事，此據被告於本院供明在卷（見本院卷第
      68頁），則以被告與告訴人皆在同一市場從事攤販業，被
      告對於告訴人製作之帳目明細表有所疑問，其向告訴人或
      友愛市場自治會會長等人先行查證並非難事，然被告卻捨
      此不為，並無相當理由可資確信，即空憑個人主觀懷疑，
      率爾於友愛市場向不特定之多數人指摘上開不實言論，是
      被告所為自不得免於刑法誹謗罪相繩。
（四）綜上所述，被告前揭所辯，乃係事後卸責之詞，無可採信
      。本案事證明確，被告犯行洵堪認定，自應依法論科。
二、核被告所為，係犯刑法第310條第1項誹謗罪。被告先後多次
    妨害名譽犯行，犯罪時地密接，應係基於同一誹謗犯意，對
    同一法益侵害之數舉動接續施行，乃接續犯，應論以1罪（
    最高法院86年臺上字第3295號判例意旨參照）。原審認被告
    罪證明確，適用刑法第310條第1項、第41條第1項前段，刑
    法施行法第1條之1第1項、及審酌被告否認犯行，態度不佳
    ，及被告恣意散布與事實不符足以毀損他人名譽之言論，使
    告訴人人格及社會地位受到貶損等一切情狀，量處拘役50日
    ，並諭知易科罰金之折算標準，其認事用法並無違誤，量刑
    亦為妥適。被告猶執前詞上訴否認犯罪，指摘原判決不當，
    核無理由，應予駁回。
據上論斷，應依刑事訴訟法第455條之1第1項、第3項、第368條
，判決如主文。
本案經檢察官劉聰熙到庭執行職務
中    華    民    國    97    年    9     月    5     日
                  刑事第三庭    審判長法  官    鄧希賢
                                      法  官    包梅真
                                      法  官    張銘晃
以上正本證明與原本無異
本件不得上訴
                                      書記官    韓若玉
中    華    民    國    97    年    9     月    5     日


司法院資訊處製作；財團法人民間司法改革基金會備份。
